【裁判字號】    97,親,36
【裁判日期】    980224
【裁判案由】    否認婚生子女
【裁判全文】
臺灣苗栗地方法院民事判決                97年度親字第36號
原       告  乙○○○ ○○○.
                    民國59年.
訴訟代理人  饒斯棋律師
被      告  乙○○○ ○○○○.
被  告  兼
法定代理人  甲○○○○○○ ○.
上列當事人間否認婚生子女事件，本院於民國98年2 月10日言詞
辯論終結，判決如下：
    主    文
確認被告即原告乙○○○ ○○○○○ ○○○○○○ 於民國97年7 月16日所生之
女非原告自被告甲○○○○○○ ○ ○○○○受胎所生之子女。
訴訟費用由被告負擔。
    事實及理由
一、本件被告經合法通知未於言詞辯論期日到場，核無民事訴訟
    法第386 條所列各款情形之一，爰依原告之聲請，由其一造
    辯論而為判決。
二、原告主張：原告於民國81年8 月1 日與被告甲○○○○○○ ○ ○○○○
    結婚，目前婚姻關係仍存續中，嗣原告來台工作，因與訴外
    人丙○○朝夕相處日久生情，受孕而於97年7 月16日在頭份
    為恭紀念醫院產下一女，依法雖推定該新生之子女為原告與
    被告ALBRTO I CRUZ 之婚生子女，惟實非原告自被告甲○○○○○○ ○ ○○○○受胎所生，而係原告自訴外人丙○○受胎所生，為
    此原告於知悉子女出生之日起2 年內提起本件否認子女之訴
    ，並提出原告與被告甲○○○○○○ ○ ○○○○結婚證書、財團法人長
    庚紀念醫院林口醫學中心臨床病理科親子鑑定報告、出生證
    明等件為證，並聲明如主文第1 項所示。被告甲○○○○○○ ○ ○○○○方面，則出具經中華民國駐菲律賓代表處認證之切結書，
    表示上開事實為真正，並認諾原告之主張。
三、按「子女之身分，依出生時其母之夫之本國法，如婚姻關係
    於子女出生前已消滅者，依婚姻關係消滅時其夫之本國法。
    」，涉外民事法律適用法第16條定有明文。查被告甲○○○○○○○ ○○○○為菲律賓國人，且與原告之婚姻關係仍存續中，此經
    原告陳明在卷，並有結婚證書在卷可憑，依首開法條規定，
    則本件子女之身分應適用被告甲○○○ ○○○ ○○○○○之本國法即菲
    律賓國法律為準據法。次按，菲律賓國家事法親子關係篇第
    166 條規定：「子女之合法婚生屬性，得因下列事由予以駁
    詰：(1)夫於子女出生前300 日中之最初120 日內，生理上無
    法與妻行房可歸因如下者：夫生理上無能力與妻行房；
    夫妻分居而無實際行房可能；夫罹患重大疾病絕對禁止行
    房。(2)基於生物學或其他科學事證，除第164 條第2 項所稱
    （人工受精）情形外，確認孩子不可能為夫之種脈者。(3)孩
    子雖係人工受精所孕生，但父或母任一方之書面授權或確認
    書係因誤察、偽造、暴力、恐嚇或不當影響而取得。」，第
    170 條規定：「對子女合法婚生地位提出駁詰，倘丈夫或在
    特殊情況下其繼承者係居住於子女出生地或登記地之縣市，
    應於知悉其出生或以於民政課辦妥登記日起1 年內行使之。
    夫或是渠因故未能提出時其全體繼承人無一居住於第一項所
    定之出生地或登記地時，倘係居住於菲律賓境內者，其出駁
    詰期限為二年；若居住於國外，則為三年。倘子女之出生係
    經隱瞞或未讓夫或其繼承人知悉，期限之起算應始於發覺或
    知悉子女之出生或該出生業經登記之日，並以其中較早知悉
    者為準。」。依據上開菲律賓國法律，僅子女之生父得否認
    婚生，子女之生母尚無婚生否認之訴訟權。
四、惟涉外民事法律適用法第25條明文規定：依本法適用外國法
    時，如其規定有背於中華民國公共秩序或善良風俗者，不適
    用之。所謂公共秩序者係指國家社會之一般要求或利益，善
    良風俗者乃社會一般道德觀念之謂，諸如違反人倫、違背正
    義觀念、或剝奪（或限制）個人自由過甚之行為，且公序良
    俗之具體內容，會隨時代社會思想之變遷及個別社會制度之
    不同，而有更異。按上開菲律賓國法律限制生母否認婚生子
    女之規定，違反男女平權之世界潮流，與我國社會要求男女
    平等之公共秩序不合，且子女獲知其血統來源，確定其真實
    父子身分關係，攸關子女之人格權，應受憲法保障，此亦為
    我國大法官會議解釋第587 號所揭櫫。觀諸目前社會對於非
    婚生事實之包容程度，及非婚生事實發生咎不在子女，我國
    一般道德觀念，重視親子血緣關係，普遍咸認為應准許「妻
    」自揭違反婚姻忠誠義務事實，提起否認子女之訴，以正子
    女之（非婚生）身份，是菲律賓國法律限制生母否認子女之
    權利，其規定及適用結果，不僅違反我國男女平權之公共秩
    序，亦與我國社會一般道德觀念承認妻（即子女之生母）得
    否認子女為婚生，俾免嚴重損害子女利益之善良風俗有悖。
    為此，本件倘適用菲律賓國法律為準據法，顯然違背我國之
    公共秩序及善良風俗，依前述涉外民事法律適用法第25條規
    定，應以我國民法規定為準據法，合先敘明。
五、查原告與被告甲○○○○○○ ○ ○○○○於81年8 月1 日結婚，於婚姻
    關係存續中產下被告即原告於97年7 月16日所生之女，惟訴
    外人丙○○方為原告於97年7 月16日所生之女之生父等事實
    ，業據原告提出結婚證書、出生證明書、戶籍謄本為證，並
    經財團法人長庚紀念醫院林口醫學中心臨床病理科鑑定屬實
    ，認定原告於97年7 月16日所生之女與訴外人丙○○不能排
    除親子關係，其親子關係概率值為99. 9996% ，有該院出具
    之97年8 月7 日親子鑑定報告附卷可稽。佐以原告受胎期間
    ，獨自一人在台灣工作，原告之丈夫即被告甲○○○○○○ ○ ○○○○
    則未曾入境台灣，此經調閱原告及被告甲○○○○○○ ○ ○○○○之法
    務部入出境資訊連結作業資料2 份附卷為憑，原告自無受胎
    於其丈夫之可能，堪予佐證原告於97年7 月16日所生之女並
    非受胎於被告甲○○○○○○ ○ ○○○○。從而，原告主張於97年7 月
    16日所生之女並非被告甲○○○○○○ ○ ○○○○之婚生子女，而係受
    胎於訴外人丙○○所生之子女，堪信為真。
六、次按，妻之受胎，係在婚姻關係存續中者，推定其所生子女
    為婚生子女；前項推定，如夫妻之一方能證明子女非為婚生
    子女者，得提起否認之訴；但應於夫妻之一方知悉該子女非
    為婚生子女之時起，2 年內為之；民法第1063條定有明文。
    又稱婚生子女者，謂由婚姻關係受胎而生之子女；從子女出
    生日回溯第181 日起至第302 日止，為受胎期間；民法第10
    61條、第1062條第1 項亦有明白規定。查原告於97年7 月16
    日產下女兒，旋於97年10月7 日起訴請求確認非自被告甲○○○○○○ ○ ○○○○受胎所生之子女，顯然尚未逾2 年法定除斥期間
    。原告於97年7 月16日所生之女，其受胎期間為原告與被告
    甲○○○○○○ ○ ○○○○婚姻關係存續中，揆諸前揭規定，雖推定為
    被告甲○○○○○○ ○ ○○○○之婚生子女，然依上開事證，實非原告
    自被告甲○○○○○○ ○ ○○○○受胎所生乙節，足堪認定。是本件請
    求於法有據，應予准許，爰判決如主文所示。
七、據上論結：原告之訴為有理由，爰依民事訴訟法第385 條第
    1 項前段及第78條規定，判決如主文。
中    華    民    國    98    年    2    月    24    日
                  家事庭法  官  李麗萍
以上正本係照原本作成。
如對本判決上訴，須於判決送達後20日內向本院提出上訴狀，並
繳納上訴費用新臺幣4,500元。
                        書記官  曾建和
中    華    民    國    98    年    2    月    24    日


司法院資訊處製作；財團法人民間司法改革基金會備份。
